臺灣臺南地方法院民事判決　　　　　　　100年度訴字第914號
原　　　告　蔡清閩
訴訟代理人　許世律師
被　　　告　林張善
　　　　　　林秀麗
　　　　　　林秀卿
　　　　　　林進南
上　四　人
訴訟代理人　黃蘭英律師
上列當事人間請求返還借款事件，經本院於民國100年10月26日
言詞辯論終結，判決如下：
    主  文
被告林秀麗、林秀卿應於繼承被繼承人林孟章遺產範圍內，與被
告林張善、林進南連帶給付原告新台幣柒拾萬元，及自民國九十
五年七月二十六日起，均至清償日止，按週年利率百分之五計算
之利息。
原告其餘之訴駁回。
訴訟費用新台幣柒仟陸佰元由被告連帶負擔。
    事實及理由
一、按訴狀送達後，原告不得將原訴變更或追加他訴，但擴張或
    減縮應受判決事項之聲明者，不在此限，民事訴訟法第255
    條第1項第3款定有明文。本件原告於起訴時原請求被告應連
    帶給付原告新台幣（下同）793,500元，及其中200,000元自
    民國88年2月17日起；93,500元自88年4月1日起，500,000元
    自88年5月17日起，均至清償日止，按年息百分之5計算之利
    息。嗣於起訴狀繕本送達後，減縮為請求被告應連帶給付原
    告700,000元，及其中200,000元自87年9月17日起；500,000
    元自87年12月17日起，均至清償日止，按年息百分之5計算
    之利息，此屬減縮應受判決事項之聲明，核與民事訴訟法第
    255條第1項第3款規定，尚無不合，應予准許，合先敘明。
二、原告起訴主張：
（一）被告林進南與訴外人林孟章（即被告林張善之配偶，被告
      林進南、林秀麗、林秀卿之父），前因週轉之需於87年6
      月16日共同向原告借款70萬元（下稱系爭借款），並以被
      告林進南所有坐落台南縣永康市○○○段2141之26地號土
      地及其上2078建號門牌號碼台南縣永康市○○路○段379巷
      25弄2號房屋（嗣門牌整編及區域改制為台南市○○區○
      ○街283巷2號，上開房地下稱系爭房地）設定第二順位抵
      押權予原告，被告林進南為義務人兼債務人，訴外人林孟
      章為連帶債務人，並約定應於87年9月16日清償20萬元，8
      7年12月16日清償50萬元。嗣屆期未獲清償，經原告於87
      年10月6日以郵局1358號存證信函催告被告林進南及訴外
      人林孟章清償借款，嗣經雙方協議延期，並由訴外人林孟
      章分別開立面額20萬元、到期日88年2月16日（下稱系爭2
      0萬元支票），及面額50萬元、到期日88年3月16日之支票
      （下稱系爭50萬元支票）2紙交付原告。惟上開支票亦均
      屆期提示未獲付款。旋訴外人林孟章為註銷退票紀錄，於
      88年3月24日向原告取回系爭50萬元支票，並書立切結書
      （下稱系爭切結書）承諾於3日內補回50萬元之支票，詎
      訴外人林孟章取回系爭50萬元支票後即置之不理。原告遂
      於88年7月9日以郵局611號存證信函催告被告林進南及訴
      外人林孟章清償借款，然均未獲回應。嗣系爭房地於91年
      11月間，經先順位抵押權人新光人壽公司聲請拍賣，93年
      3月23日由訴外人蘇劉瓊英買受，原告之第二順位抵押權
      均未獲分配。嗣訴外人林孟章於93年11月4日死亡，其繼
      承人即被告林張善、林進南、林秀麗、林秀卿等4人均未
      聲明拋棄繼承或限定繼承。
（二）被告林張善、林秀麗、林秀卿是否因不可歸責於已之事由
      或未與訴外人林孟章同居共財，於繼承開始時無法知悉系
      爭借款債務存在？被告林張善、林秀麗、林秀卿繼續履行
      系爭借款債務，是否顯失公平？
（１）被告林進南生前以系爭房地供擔保，與訴外人林孟章共同
      向原告借款70萬元，業如前述，而系爭房地於91年11月間
      遭他債權人聲請拍賣，有卷附鈞院91年度執字第35494號
      拍賣抵押物執行卷宗可稽。
（２）本件「訴外人林孟章於93年11月4日死亡前住在系爭房地
      ，被告林張善原設籍於系爭房地，直至93年11月5日（即
      訴外人林孟章死亡翌日）始遷至台南市○○區○○街169
      巷2號。被告林秀麗原亦設籍系爭房地，至91年5月1日始
      遷移至台南市永康區○○○街163號5樓。被告林秀卿亦原
      設籍系爭房地，86年6月24日始遷移至台南市永康區○○
      ○街163號5樓」等被告戶籍遷移之事實，為被告所不爭執
      ，亦有戶籍謄本可稽，堪信為真實。則被告林張善、林秀
      麗、林秀卿等3人，於訴外人林孟章生前，均曾與之共同
      生活，就系爭借款債務之存在，顯非無從知悉。嗣雖先後
      遷移他戶，惟：被告林張善直至訴外人林孟章死亡後，
      始將戶籍遷移他處，且斯時系爭房地已為訴外人蘇劉瓊英
      買受，被告林張善辦理戶籍遷移，不可能不知系爭房地已
      非訴外人林進南所有，故其對於系爭房地易主之原因事實
      ，即訴外人林孟章之債務狀況自係知悉。被告林秀麗亦
      設籍於系爭房地，嗣系爭房地易主，被告林秀麗豈能不知
      。被告林秀卿於86年6月前，亦與被告林張善設籍於系
      爭房地，嗣被告林張善於訴外人林孟章死亡後，遷移至鍾
      清程（林秀卿前夫）戶內，衡情被告林秀卿對於林張善遷
      移戶籍之原因即系爭房地遭拍賣之事實，自有所知悉。
（３）就被告所辯稱「87年至88年間，被告林張善未與訴外人林
      孟章或被告林進南同居」、「86年被告林秀卿遷出訴外人
      林孟章戶籍址未久後，即將母親林張善接去與伊共同生活
      迄今」、「訴外人林孟章在生前未對被告林秀麗、林秀卿
      盡扶養之責」之事實，被告均未舉證，原告否認。
（４）果被告林張善與訴外人林孟章感情不睦，於86年以後已遷
      居被告林秀卿住所，衡情二人應已達水火不容之地步，既
      能毅然決定搬家，則遷移戶籍乃舉手之勞，衡情並無延宕
      之理，故被告林張善顯然是在系爭房地遭拍賣時，才遷離
      上址與被告林秀卿共同生活。此觀「被告林秀麗至91年5
      月間因系爭房地遭拍賣時，始將戶籍遷移」之事實，亦可
      證明被告林秀麗雖因工作居住在外，但因被告林張善仍居
      住於系爭房地，休假返家仍與母親相聚，致其戶籍未有更
      動。故被告林張善直到系爭房地拍賣前仍與訴外人林孟章
      共同生活，而被告林秀麗休假之際，仍與被告林張善同居
      於系爭房地。因此，系爭房地遭拍賣之事實，為被告林張
      善、林秀麗、林秀卿所明知，亦即就被告林進南、訴外人
      林孟章負債之事實，被告林張善、林秀麗、林秀卿非無知
      悉之可能。
（５）故被告林張善、林秀麗、林秀卿抗辯因不可歸責於己之事
      由或未與訴外人林孟章同居共財，於繼承開始時無法知悉
      系爭借款債務存在，致未能於修正施行前之法定期間為限
      定繼承或拋棄繼承乙節，顯無理由。
（三）按，借用人應於約定期限內，返還與借用物種類、品質、
      數量相同之物。遲延之債務，以支付金錢為標的者，債權
      人得請求依法定利率計算之遲延利息；數人負同一債務，
      明示對於債權人各負全部給付之責任者，為連帶債務；連
      帶債務之債權人，得對於債務人中之一人或數人，或其全
      體，同時或先後請求全部或一部之給付；繼承，因被繼承
      人死亡而開始；繼承人自繼承開始時，除本法另有規定外
      ，承受被繼承人財產上之一切權利、義務；繼承人對於被
      繼承人之債務，負連帶責任，民法第478條、第233條第l
      項、第272條第l項、第273條第l項、第1147條、修正前民
      法第1148條、1153條第1項分別定有明文。被告林進南與
      訴外人林孟章前共同向原告借款，並於土地建築改良物抵
      押權設定契約書（下稱系爭抵押權設定契約書）「訂立契
      約人」欄載明「義務人兼債務人林進南」、「連帶債務人
      林孟章」，且於「其他約定事項」第1條亦載明林孟章為
      連帶債務人負連帶清償之責任，文末亦載明：「債務人林
      進南」、「連帶債務人林孟章」。是被告林進南與訴外人
      林孟章，就系爭借款同為債務人並明示負連帶責任，原告
      自得同時向被告林進南及訴外人林孟章請求全部之給付。
（四）爰依消費借貸之法律關係，請求被告林進南返還系爭借款
      之本息。另被告林張善為林孟章之配偶，被告林進南、林
      秀麗、林秀卿為林孟章之子女，均為林孟章之繼承人，且
      均未經聲明拋棄或限定繼承。故被告林進南、林秀麗、林
      秀卿因繼承關係，承受訴外人林孟章生前所留系爭70萬元
      之連帶債務，而負有連帶返還原告70萬元之責任等語。並
      聲明：被告應連帶給付原告700,000元，及其中200,000元
      自87年9月17日起；500,000元自87年12月17日起，均至清
      償日止，按年息百分之5計算之利息。
三、被告則以：
（一）系爭借款僅剩50萬元未清償：
      原告於88年7月9日寄發之存證信函中清楚載明，訴外人林
      孟章與被告林進南向原告共同借貸70萬元，嗣該二人於辦
      理延期清償手續時，與原告約定於88年3月24日由訴外人
      林孟章立系爭切結書，載明3日內補回切結書上所載之系
      爭50萬元支票乙紙等語。果系爭借款確如原告所稱有70萬
      元未償，依常情，原告於該二人辦理延期清償債務時，理
      應會要求訴外人林孟章或被告林進南於系爭切結書上載明
      有70萬元債務未償，而非載明50萬元之債務才是，顯見系
      爭借款應僅剩50萬元。
（二）原告又稱系爭借款是被告林進南所借，訴外人林孟章為連
      帶債務人：
（１）按連帶債務之成立，須『明示』或法律規定者為限，民法
      第273條明定；次按當事人對於契約之要素即構成契約內
      容必要之要件，必須意思表示相互一致，契約始能成立，
      此觀民法153條之規定自明。又所謂連帶債務，係數人負
      同一債務，依明示或法律之規定，對於債權人各負全部給
      付之責任．．．．二者均須債務人或保證人對於其所應負
      擔之債務金額有明示之意思表示且與對方當事人相互一致
      ，契約始能成立。本件抵押權設定契約書雖記載被上訴人
      之稱謂為『義務人兼連帶債務人』，惟觀其全文除約定被
      上訴人提供抵押物設定抵押權以擔保系爭貨款債務外，並
      無被上訴人尚應就系爭債務負連帶債務責任文字，乃原審
      合法確定之事實，自難單憑該項記載認定兩造就系爭貨款
      已成立連帶債務或連帶保證契約．．．」，最高法院98年
      台上字第2372號判決可參。
（２）本件原告主張訴外人林孟章應負連帶債務之責，無非以系
      爭抵押權設定契約書上記載連帶債務人林孟章云云。然查
      ，系爭抵押權設定契約書乃市面定型化約定書，除立契約
      人欄下或稱謂處有載連帶債務人林孟章一詞外，從整個設
      定契約書內容觀之，完全無有約定訴外人林孟章應與被告
      林進南就系爭借款負全部給付之責之約定。再據系爭借款
      證明書所示，該內容亦無有訴外人林孟章應與被告林進南
      負連帶債務全部給付之責之約定，參酌最高法院上開見解
      ，自不能僅以系爭抵押權設定契約書上有載連帶債務一詞
      ，即認原告與訴外人林孟章間有明示約定應就系爭借款負
      連帶債務之責。
（３）訴外人林孟章生前對原告所負之清償責任應為25萬元：
      按數人負同一債務或有同一債權，而其給付可分者，除法
      律另有規定或契約另有訂定外，應各平均分擔或分受之，
      民法第270條規定。查訴外人林孟章與被告林進南共同向
      原告借款70萬元，迄今尚餘50萬元未償，有如上述，依上
      開規定，訴外人林孟章對原告所負之清償責任應為25萬元
      。
（三）按「關於繼承債務是否顯失公平，應以繼承人與債務發生
      之關連性、繼承人有否於繼承開始前自被繼承人處取得財
      產，及取得多寡為判斷之準據。亦即，債務之發生直接與
      債務人有關連者，如被繼承人為繼承人求學、分居或營業
      所發生之負債由繼承人繼承該債務即非顯失公平。被繼承
      人曾於繼承開始前贈與繼承人超逾所負債務財產，或依被
      繼承人對繼承人之扶養狀況，與所負債務之金額比例為比
      較，尚非顯然失衡者，皆係因繼承人之受有利益而影響被
      繼承人債務之清償，亦可認非顯失公平。．．．至若繼承
      人與繼承債務之發生並無關連、繼承人對被繼承人財產狀
      況全然無涉，或依債務人之經濟狀況，承受繼承債務將影
      響其生存權及人格發展者，若仍令繼承人就被繼承人債務
      負完全之清償責任，自屬顯失公平。」，此有台北地方法
      院98年度訴1475號判決可參。
（四）按「稱家者，謂以永久共同生活為目的而同居之親屬團體
      ，民法第1122條定有明文。而設籍僅為行政上之管理措施
      ，與家之概念有異。凡以永久共同生活為目的而同居之親
      屬團體，縱非設籍於同一處所，仍難謂非一家。反之，數
      人雖設籍於同一處所，若非以永久共同生活為目的而同居
      之親屬團體，仍不得謂之一家」，此有最高法院87年台上
      字第1096號判決可參。「所謂「同居共財」也者，雖不必
      然指有『由家長總攬家產之管理及處分權』之親屬關係而
      言，惟對照民法第1122條規定「家」之定義觀之，仍須有
      永久共同生活為目的而同居者為必要。反之，僅設籍於同
      一處所，而非以永久共同生活為目的而同居者，不得謂之
      有『同居共財』關係。」，臺灣高等法院臺南分院99年度
      上字第213號民事判決可資參照。
（五）被告林秀麗、林秀卿及林張善應以訴外人林孟章「所得遺
      產」為限，負限定繼承之清償責任：
（１）查系爭借款發生時間係在87至88年間，當時被告林秀麗等
      3人均早未與林孟章或被告林進南同居。被告林秀卿於86
      年5月10與訴外人鐘清程結婚後即搬離林孟章戶籍址，先
      遷入台南市永康區○○○街244巷26號3樓，之後再遷入台
      南市永康區○○○街163號5樓；被告林秀卿在86年遷出林
      孟章戶籍址未久後，即將母親林張善接去與伊共同生活迄
      今，故被告林張善於系爭借款發生前亦未與訴外人林孟章
      同住。
（２）被告林秀麗自84年間即隻身北上於台北福華飯店任職。一
      年後被告林秀麗調至高雄福華飯店工作迄今，平日住在福
      華公司之員工宿含，假日偶返台南，亦係前往胞妹即被告
      林秀卿家幫忙帶小孩，被告林秀麗實際上更早未與林孟章
      同居，經福華公司員工暨宿舍室友柯夙娟到庭證稱：「我
      任職於高雄福華飯店，從85年7月起直到現在，我目前居
      住在高雄市新興區○○○路42號6樓之l（即公司宿舍），
      我自85年7月任職開始即住於此。我與林秀麗是同事關係
      ，住在同一棟大樓同一層樓。我自85年7月任職時，她就
      住在那裡，目前都還住在那裡。平時晚上我們都會回來睡
      ，六、日偶而會回台南，大約1個月回去1次。」等語。
（３）被告林秀麗在91年5月1日以前未將戶籍自林孟章戶籍址遷
      出，乃因被告林秀麗一直未婚之故，直至其兄即被告林進
      南所有位於上址之房地遭債權人新光人壽公司聲請法院拍
      賣後，被告林秀麗不得已只好將戶籍自上址遷出。參酌上
      開最高法院87年台上字第1096號及臺灣高等法院臺南分院
      99年度上字第213號判決意旨，被告林秀麗既非係與訴外
      人林孟章永久共同生活為目的而同居一處，被告林秀麗自
      84年起即居住公司宿舍迄今，且在訴外人林孟章死亡前2
      年，被告林秀麗已將戶籍自訴外人林孟章戶籍址遷出，故
      自不得僅以被告林秀麗曾與林孟章設籍同一址，即認被告
      林秀麗有與訴外人林孟章『同居共財』之關係，據此推論
      被告林秀麗必知悉訴外人林孟章之債務。
（４）原告稱被告林張善及林秀麗於被告林進南供擔保借款之系
      爭房地遭拍賣後先後遷移他處，理應知悉系爭借款債務云
      云。惟查，系爭房地於91年間遭拍賣，是因被告林進南積
      欠新光人壽公司貸款未償，致系爭房地遭該公司聲請拍賣
      ，並非是因訴外人林孟章積欠原告債務未償而遭聲請拍賣
      ，此有鈞院87年度拍字第1432號裁定及91年度執字第3549
      號拍賣抵押物強制執行事件卷宗足證。上開拍賣抵押物事
      件係非訟事件，訴外人林孟章自始自終均非債務人，原告
      亦非聲請拍賣之債權人，被告林秀麗等3人均未獲法院任
      何傳票，僅能知悉被告林進南係因積欠新光人壽公司債務
      致系爭房地遭拍賣，又豈會知悉訴外人林孟章生前有向原
      告借款而未償？且原告於87、88年寄出之存證信函均僅通
      知訴外人林孟章及被告林進南，未曾通知被告林秀麗等3
      人，果被告林秀麗等3人早知悉訴外人林孟章生前仍有積
      欠原告債務未償，又豈會不向法院聲請辦理拋棄或限定繼
      承？
（５）系爭借款債務成立時訴外人林孟章與被告林進南均為成年
      人，其是否有向原告借款，未必會誠實告知被告林秀麗等
      3人，自不能僅以系爭借款發生時，被告林秀麗及林張善
      戶籍址與訴外人林孟章在同一處，即臆測該二人必知悉系
      爭借款債務之存在，此亦有最高99年度台上字第936號判
      決可參。尤其對被告林秀麗與林秀卿姐妹而言，其自小即
      受訴外人林孟章重男輕女觀念所致，要靠自身努力半工半
      讀才能完成學業，完成學業後又需立即外出工作，才能幫
      助母親維持家計。姑不論訴外人林孟章在生前未對被告林
      秀麗姐妹盡扶養子女之責，迄至訴外人林孟章死後，林孟
      章亦未留下任何遺產給被告林秀麗等三人，有訴外人林孟
      章93年度全國贈與清單及財產歸屬資料清單足證。
（６）綜上，若令被告林秀麗3人繼承林孟章生前與該3人完全無
      關之系爭借款債務，實相當不公，亦有違目前民法繼承篇
      全面修正為限定繼承效力之立法意旨。本件應認為被告林
      秀麗3人於繼承開始時係因不可歸責於己之事由，或因未
      與林孟章共同生活，致渠3人無法知悉系爭繼承債務之存
      在，致未能在法定期間為限定或拋棄繼承之表示，而該3
      人並未曾受有林孟章之生前贈與或有繼承林孟章之任何遺
      產，系爭借款債務之發生亦無被告林秀麗3人完全無關，
      由該3人繼續履行系爭債務實顯失公平，依民法繼承篇施
      行法第1條之3第4項規定，被告林秀麗3人應以訴外人林孟
      章「所得遺產」為限，負限定繼承之清償責任
（六）就系爭借款所生之利息，被告主張時效抗辯等語，資為抗
      辯。並聲明：原告之訴駁回。
四、兩造不爭執之事實：
（一）原告持有訴外人林孟章簽發之系爭20萬元支票，經遵期提
      示不獲兌現。
（二）原告持有訴外人林孟章於88年3月24日書立之系爭切結書
      ，該切結書記載：「立切結書人林孟章先生前因向蔡清閩
      借款50萬元，言明於88年3月16日清償，並開立支票1紙（
      發票人林孟章，票號CI0000000，到期日88年3月16日，付
      款地台南中小企銀大橋分行，即系爭50萬元支票），後因
      存款不足未兌現，今將向蔡清閩先生索回上開支票，並切
      結於3日內補回上開給付金額之支票一紙。兌現日88年5月
      16日，．．．」。
（三）訴外人林孟章於93年11月4日死亡，被告林張善、林進南
      、林秀麗及林秀卿係林孟章之繼承人，且未辦理拋棄繼承
      或限定繼承。訴外人林孟章死亡時，未留有任何遺產。
（四）訴外人林孟章於93年11月4日死亡之前住在台南市○○區
      ○○街283巷2號；被告林張善原設籍於台南市○○區○○
      街283巷2號，93年11月5日變更為台南市○○區○○街169
      巷2號；被告林秀麗原設籍於台南市○○區○○街283巷2
      號，91年5月1日變更為台南市永康區○○○街163號5樓；
      被告林秀卿原設籍於台南市○○區○○街283巷2號，86年
      5月10日與鍾清程結婚，86年6月20日遷入台南市○○區○
      ○街244巷26弄3號，100年4月22日遷入台南市永康區○○
      ○街163號5樓；被告林進南原與被告林張善同戶，80年1
      月21日因結婚另立新戶，並設籍於台南市永康區○○○街
      1號迄今。
（五）被告林秀麗自84年2月3日起迄今受僱於福記產業股份有限
      公司高雄分公司。
（六）被告林進南及訴外人林孟章於87年6月16日以立抵押權設
      定借款人名義簽立抵押權設定借款證明書1紙，該證明書
      記載：「一、借用金額：20萬元，二、清償日期87年9月1
      6日，．．．六、．．．債務人茲向債權人借用前開款項
      ，而本日確已收迄屬實．．．」。
（七）被告林進南及訴外人林孟章於87年6月16日以立抵押權設
      定借款人名義簽立抵押權設定借款證明書1紙，該證明書
      記載：「一、借用金額：50萬元，二、清償日期87年12月
      16日，．．．六、．．．債務人茲向債權人借用前開款項
      ，而本日確已收迄屬實．．．」（上開2紙抵押權設定借
      款證明書下稱系爭借款證明書）。被告林進南提供坐落門
      牌號碼台南市○○區○○街283巷2號房地（下稱系爭房地
      ）設定抵押權予原告，供系爭借款證明書所示借款之擔保
      ，原告與被告林進南及訴外人林孟章並於87年6月9日簽立
      土地建築改良物抵押權設定契約書（下稱系爭抵押權設定
      契約書）及其他特約事項，系爭抵押權設定契約書之訂立
      契約人欄記載被告林進南為義務人兼債務人，訴外人林孟
      章為連帶債務人，訴外人林孟章及被告林進南之債務範圍
      均記載「債務全部」，其他特約事項第1條記載：立約書
      人債務人林進南、連帶債務人林孟章為擔保對債權人蔡清
      閩在抵押設定契約書所定之債權金額本金84萬元正，．．
      ．，特提供前列房地標示為設定登記保障其債權人之債權
      權益。且確實收到全數金額無誤。被告林進南、訴外人林
      孟章並分別在該其他特約事項末尾之債務人欄及連帶債務
      人欄簽名、蓋章，第14條記載：以上各項約定事項經立約
      人親閱完全同意後簽章，並願拋棄先訴抗辯權。
（八）原告於87年10月6日以存證信函通知被告林進南及訴外人
      林孟章：「台端於87年6月16日，向本人借款70萬元，業
      於87年9月16日限期屆滿，前曾迭電催促，至今延未清償
      。該項借款係由台端以坐落永康市○○路○段379巷25弄2
      號（門牌整編為台南市○○區○○街283巷2號）樓房一棟
      提供擔保，設定抵押權並經登記在案，希於87年10月10日
      前按約履行繳付，如逾期不為繳付，即依約向法院聲請拍
      賣抵押物，抵償借款本息及各項費用」。
（九）原告於88年7月9日以存證信函通知被告林進南及訴外人林
      孟章（副本收件人）：「台端前與林孟章先生共同簽發借
      據乙張，向本人借款70萬元，業於87年9月16日限期屆滿
      ，前曾迭電催促台端前來繳息並辦理延期清償等手續；後
      經台端與林孟章先生出面辦理延期清償等手續，並開立分
      別於88年2月16日為到期日、金額20萬元、發票人林孟章
      、付款地南企銀大橋分行、帳號342-4、票號0000000號及
      88年3月16日為到期日、金額50萬元、發票人林孟章、付
      款地南企銀大橋分行、帳號：342-4、票號0000000號之支
      票2張作為清償借款之給付憑證，後經到期提示均因存款
      不足而遭退票；後台端為註銷退票紀錄託林孟章先生於同
      年3月24日向本人索回上開支票，並立切結書乙紙，切結
      於3日內補回上開給付金額之支票乙紙，到期日為88年5月
      16日。然台端經索回上開支票後，即逃離蹤影，幾經電催
      ，仍置之不理．．．」。
（十）原告於100年7月26日向本院提起本件訴訟，系爭70萬元借
      款於95年7月25日（含）之前之利息債權，已罹於消滅時
      效。
（十一）原告有基於消費借貸之意思交付系爭借款證明書所示之系
      爭70萬元借款予被告林進南及訴外人林孟章，且系爭20萬
      元支票與系爭切結書所示共70萬元借款即為系爭借款。
五、得心證之理由：
    本案爭執之關鍵在於：就系爭借款債務，被告林進南及訴外
    人林孟章應負共同債務責任或連帶債務責任？被告林進南及
    訴外人林孟章有無清償系爭借款？被告林張善、林秀麗、林
    秀卿是否因不可歸責於己之事由或未與訴外人林孟章同居共
    財，於繼承開始時無法知悉系爭借款債務存在？如是，由被
    告林張善、林秀麗、林秀卿繼續履行系爭借款債務，是否顯
    失公平？經查，
（一）就系爭借款債務，被告林進南及訴外人林孟章應負連帶債
      務責任：
（１）按數人負同一債務，明示對於債權人各負全部給付之責任
      者，為連帶債務，無該項明示時，連帶債務之成立，以法
      律有規定者為限，民法第272條定有明文。是以連帶債務
      ，必當事人間有明示或法律有規定，始能成立。查原告與
      被告林進南及訴外人林孟章於87年6月9日簽立系爭抵押權
      設定契約書及其他特約事項，系爭抵押權設定契約書之訂
      立契約人欄記載被告林進南為義務人兼債務人，訴外人林
      孟章為連帶債務人，義務人兼債務人林進南及連帶債務人
      林孟章之債務範圍均記載「債務全部」，其他特約事項第
      1條記載：立約書人債務人林進南、連帶債務人林孟章為
      擔保對債權人蔡清閩在抵押設定契約書所定之債權金額本
      金84萬元正，．．．，特提供前列房地標示為設定登記保
      障其債權人之債權權益。被告林進南、訴外人林孟章並分
      別在該其他特約事項末尾之債務人欄及連帶債務人欄簽名
      、蓋章，業如前述。系爭抵押權設定契約書及其他特約事
      項既載明被告林進南及訴外人林孟章係為擔保系爭借款之
      清償，始簽立系爭抵押權設定契約書及其他特約事項，被
      告林進南為義務人兼債務人，訴外人林孟章為連帶債務人
      ，且訴外人林孟章與被告林進南就系爭借款之債務範圍均
      為「債務全部」，可見訴外人林孟章與被告林進南均已明
      示就系爭借款對於原告各負全部給付之責任，核與連帶債
      務之成立要件，自無不符。況林孟章有簽立系爭20萬元支
      票及系爭50萬元支票予原告供系爭借款之擔保，嗣因系爭
      50萬元支票未兌現，林孟章又簽立系爭切結書予原告，此
      亦足以表示林孟章就系爭借款對原告明示負有全部給付之
      責任（倘林孟章就系爭借款僅願負35萬元給付責任，何須
      簽立系爭20萬元支票、系爭50萬元支票及系爭切結書予原
      告？），自不得僅以系爭抵押權設定契約書及其他特約事
      項之內容未記載訴外人林孟章與被告林進南就系爭借款負
      連帶清償責任，即認訴外人林孟章就系爭借款未與被告林
      進南負連帶清償責任。
（２）被告雖援引最高法院98年度台上字第2372號判決，主張不
      能僅以系爭抵押權設定契約書之訂立契約人欄記載訴外人
      林孟章為連帶債務人，其他特約事項第1條記載連帶債務
      人林孟章，訴外人林孟章並在該其他特約事項末尾之連帶
      債務人欄簽名、蓋章，即認訴外人林孟章與原告就系爭借
      款已成立連帶債務或連帶保證契約云云，惟查，除系爭抵
      押權設定契約書及其他特約事項之上開記載外，本院尚參
      酌系爭抵押權設定契約書有關訴外人林孟章及被告林進南
      之債務範圍均記載「債務全部」，及訴外人林孟章有簽立
      系爭20萬元支票、系爭50萬元支票及系爭切結書予原告供
      系爭借款之擔保，始認訴外人林孟章就系爭借款對原告明
      示負有全部給付之責任，並非僅依系爭抵押權設定契約書
      及其他特約事項記載訴外人林孟章為連帶債務人，即認訴
      外人林孟章就系爭借款應與被告林進南負連帶給付責任。
      況最高法院98年度台上字第2372號之原審判決即台灣高等
      法院98年度重上更（一）字第11號判決理由亦交代該案抵
      押權設定契約書義務人欄之所以記載被上訴人為義務人兼
      連帶債務人，係因被上訴人與寬得公司有共同簽發本票，
      被上訴人與寬得公司就票據債務須負連帶責任，並非未就
      該抵押權設定契約書義務人欄有關被上訴人為義務人兼「
      連帶債務」人之記載加以說明。
（二）被告雖以系爭切結書之記載，主張被告林進南及訴外人林
      孟章已清償20萬元云云，然為原告所否認。經查，系爭切
      結書記載：「立切結書人林孟章先生前因向蔡清閩借款50
      萬元，言明於88年3月16日清償，並開立支票1紙（發票人
      林孟章，票號CI0000000，到期日88年3月16日，付款地台
      南中小企銀大橋分行），後因存款不足未兌現，今將向蔡
      清閩先生索回上開支票，並切結於3日內補回上開給付金
      額之支票一紙。兌現日88年5月16日，．．．」，業如前
      述，從系爭切結書之記載可知，系爭切結書係針對訴外人
      林孟章欲向原告索回系爭50萬元支票為切結，並非就系爭
      借款全部為切結，從系爭切結書之記載尚無法證明被告林
      進南及訴外人林孟章已清償20萬元借款，系爭借款僅剩50
      萬元乙節。再者，原告於88年7月9日以存證信函通知被告
      林進南及訴外人林孟章（副本收件人）：「台端前與林孟
      章先生共同簽發借據乙張，向本人借款70萬元，業於87年
      9月16日限期屆滿，前曾迭電催促台端前來繳息並辦理延
      期清償等手續；後經台端與林孟章先生出面辦理延期清償
      等手續，並開立分別於88年2月16日為到期日、金額20萬
      元、發票人林孟章、付款地南企銀大橋分行、帳號342-4
      、票號0000000號及88年3月16日為到期日、金額50萬元、
      發票人林孟章、付款地南企銀大橋分行、帳號：342-4、
      票號0000000號之支票2張作為清償借款之給付憑證，後經
      到期提示均因存款不足而遭退票；後台端為註銷退票紀錄
      託林孟章先生於同年3月24日向本人索回上開支票，並立
      切結書乙紙，切結於3日內補回上開給付金額之支票乙紙
      ，到期日為88年5月16日。然台端經索回上開支票後，即
      逃離蹤影，幾經電催，仍置之不理．．．」，業如前述，
      從上開存證信函之記載可知，系爭20萬元支票與系爭切結
      書所示之50萬元借款與系爭借款係同一筆借款，且系爭70
      萬元借款於88年7月9日原告寄送上開存證信函時，均尚未
      清償。蓋上開存證信函係於系爭切結書之後寄送，倘88年
      3月24日系爭切結書書立時，被告林進南及訴外人林孟章
      就系爭借款已清償20萬元本金，為何訴外人林孟章及被告
      林進南於88年7月9日之後收受上開存證信函，均未向原告
      表示其2人就系爭借款已清償20萬元本金？被告辯稱：被
      告林進南及訴外人林孟章已清償20萬元，系爭借款僅剩50
      萬元云云，尚不足採。
（三）按繼承人自繼承開始時，除本法另有規定外，承受被繼承
      人財產上之一切權利、義務。繼承人對於被繼承人之債務
      ，負連帶責任，修正前民法第1148條第1項、第1153條第1
      項分別定有明文。查訴外人林孟章與被告林進南共同向原
      告借款70萬元，約定於87年9月16日還款20萬元，於87年1
      2月16日還款50萬元，惟屆期未償還本息。訴外人林孟章
      於93年11月4日死亡，被告林張善、林進南、林秀麗及林
      秀卿係林孟章之繼承人，且未辦理拋棄繼承或限定繼承，
      業如前述，被告林張善、林進南、林秀麗及林秀卿既係訴
      外人林孟章之繼承人，自應繼承訴外人林孟章之債務，並
      就訴外人林孟章所遺之債務，負連帶清償責任。
（四）按繼承人對於被繼承人之債務，以因繼承所得遺產為限，
      負清償責任。繼承在民法繼承編中華民國98年5月22日修
      正施行前開始，繼承人因不可歸責於己之事由或未同居共
      財者，於繼承開始時無法知悉繼承債務之存在，致未能於
      修正施行前之法定期間為限定或拋棄繼承，且由其繼續履
      行繼承債務顯失公平者，於修正施行後，以所得遺產為限
      ，負清償責任，民法第1148條第2項及民法繼承編施行法
      第1條之3第4項分別定有明文。查訴外人林孟章於93年11
      月4日死亡，有戶籍謄本在卷可稽，依上開規定，被告林
      張善、林秀麗及林秀卿如因不可歸責於己之事由或未與訴
      外人林孟章同居共財，於繼承開始時無法知悉系爭借款債
      務之存在，且由其3人繼續履行系爭借款債務顯失公平者
      ，得以所得遺產為限，負清償責任。
（五）被告林秀麗及林秀卿未與訴外人林孟章同居共財，於繼承
      開始時不知有系爭借款債務之存在：
（１）訴外人林孟章於93年11月4日死亡之前住在台南市○○區
      ○○街283巷2號。被告林秀卿原設籍於台南市○○區○○
      街283巷2號，86年5月10日與鍾清程結婚，86年6月20日遷
      入台南市○○區○○街244巷26弄3號，100年4月22日遷入
      台南市永康區○○○街163號5樓，業如前述，可見被告林
      秀卿於86年5月10日結婚後即搬離台南市○○區○○街283
      巷2號，未與訴外人林孟章住在一起，當時系爭借款尚未
      發生，故被告林秀卿主張其未與林孟章同居共財，不知有
      系爭借款債務之存在，應可採信。原告以台南市永康區○
      ○○街163號5樓與台南市○○區○○街283巷2號均在台南
      市永康區，相距不遠，即認被告林秀卿對系爭借款應屬知
      情云云，純屬臆測，不足採信。
（２）被告林秀麗雖原設籍於台南市○○區○○街283巷2號，91
      年5月1日始變更為台南市永康區○○○街163號5樓。惟查
      ，被告林秀麗自84年2月3日起迄今受僱於福記產業股份有
      限公司高雄分公司，為原告所不爭執，且證人柯夙娟於本
      院審理時證稱：我從85年7月開始任職於高雄福華飯店，
      直到現在。我從85年7月任職開始即住在高雄市新興區○
      ○○路42號6樓之1之公司宿舍。該公寓（宿舍）隔6間房
      間，住4人，2個男生，2個女生。我85年7月到職時，林秀
      麗就住在宿舍，目前都還住在宿舍。平常晚上我們都會回
      到宿舍睡，星期六、日林秀麗偶爾會回台南，大約1個月
      回一次台南。我沒有聽林秀麗談過她父親與哥哥的事情，
      也沒有無聽過林秀麗談本件債務的事情等語（100年10月1
      2日言詞辯論筆錄），依證人柯夙娟之上開證詞可知，被
      告林秀麗於91年5月之前雖設籍在台南市○○區○○街283
      巷2號，但實際上並未住在該處，而是住在高雄市新興區
      ○○○路42號6樓之1之公司宿舍。被告林秀麗主張系爭借
      款發生時，其未與林孟章同居共財，不知有系爭借款債務
      之存在，應可採信。原告僅以被告林秀麗於91年5月之前
      設籍在台南市○○區○○街283巷2號，即認被告林秀麗與
      林孟章同居共財，尚不足採。
（３）原告另主張被告林秀麗於系爭房地遭拍賣即遷移他處，其
      應知悉系爭借款債務云云，然為被告所否認，經查，系爭
      房地雖於93年3月月23日經本院以91年度執字35494號強制
      執行事件拍定在案，但被告林秀麗、林秀卿與訴外人林孟
      章並未同居共財，已如前述，則縱被告林秀麗、林秀卿知
      悉系爭房地遭拍定，其2人亦未必知悉訴外人林孟章尚有
      系爭借款債務未清償。況系爭房地於91年間遭聲請拍賣，
      係因被告林進南積欠新光人壽公司貸款未償，並非因訴外
      人林孟章積欠原告債務未償而遭聲請拍賣。於上開拍賣抵
      押物強制執行事件中，訴外人林孟章自始自終並非債務人
      ，原告亦非聲請拍賣之人，被告林秀麗、林秀卿又如何能
      從系爭房地遭拍賣而知悉訴外人林孟章生前有向原告借款
      未償乙事？此外，原告並未提出其他證據證明被告林秀麗
      、林秀卿於繼承開始時知悉系爭借款債務存在，則被告林
      秀麗、林秀卿主張因其未與林孟章同居共財，於繼承開始
      時不知系爭借款債務之存在，致未能於民法繼承編98年5
      月22日修正施行前之法定期間內為限定或拋棄繼承，足堪
      採信。
（六）由被告林秀麗、林秀卿繼續履行系爭借款債務顯失公平：
      由繼承人繼續履行繼承債務是否顯失公平，應綜合考量繼
      承人所繼承之債務是否顯然大於繼承財產、與被繼承人之
      親疏遠近、對繼承人未來生活之影響及繼承人是否因繼承
      債務受有利益等因素而為判斷。查被告林秀麗、林秀卿並
      未曾受有林孟章之生前贈與或有繼承林孟章之任何遺產，
      ，有財政部臺灣省南區國稅局林孟章之財產歸屬資料清單
      、財政部臺灣省南區國稅局新化稽徵所函各1份在卷可稽
      。又被告林秀麗、林秀卿並未與林孟章同居共財，已如前
      述，原告復自承系爭借款之實際借款人係被告林進南，被
      告林秀麗、林秀卿就系爭借款自未享有任何利益，系爭借
      款債務之發生與被告林秀麗、林秀卿完全無關，本院參酌
      上情，認由被告林秀麗、林秀卿繼續履行系爭借款債務顯
      失公平。
（七）被告林張善於繼承開始時知有系爭借款債務之存在：
      訴外人林孟章於93年11月4日死亡之前住在台南市○○區
      ○○街283巷2號。被告林張善原設籍於台南市○○區○○
      街283巷2號，93年11月5日始變更為台南市○○區○○街1
      69巷2號，業如前述，在93年11月4日訴外人林孟章死亡之
      前，被告林張善與訴外人林孟章既均設籍在台南市○○區
      ○○街283巷2號，其二人又係夫妻關係，原告主張被告林
      張善與林孟章同居共財，被告林張善於繼承開始時知悉系
      爭借款債務存在，應可採信。被告林張善雖辯稱：被告林
      秀卿與鍾清程結婚後即搬離林孟章戶籍址，先遷入台南市
      永康區○○○街244巷26號3樓，之後再遷入台南市永康區
      ○○○街163號5樓，被告林秀卿在86年遷出林孟章戶籍址
      未久後，即將其接去共同生活迄今云云，然為原告所否認
      ，被告林張善對上開有於己之事實復未舉證以實其說，其
      上開抗辯，自難採信。
（八）按利息、紅利、租金、贍養費、退職金及其他1年或不及1
      年之定期給付債權，其各期給付請求權，因5年間不行使
      而消滅，民法第126條定有明文。查原告係於100年7月26
      日向本院提起本件訴訟，有起訴狀在卷可稽，自100年7月
      26日起回溯5年即95年7月25日以前之利息請求權，已逾5
      年期間之時效，依上開法條規定，該部分利息請求權已罹
      於時效而消滅。被告抗辯原告95年7月25日以前之利息給
      付請求權已罹於時效，拒絕給付該部分之利息，自屬有據
      。從而，原告僅得請求被告給付自95年7月26日起算之利
      息，逾此範圍之利息請求，為無理由。
六、綜上所述，訴外人林孟章已向原告明示願就系爭借款全部與
    被告林進南負連帶債務責任，被告林進南與訴外人林孟章就
    系爭借款自應負連帶給付責任。被告林進南及訴外人林孟章
    並未清償系爭借款。被告4人係林孟章之繼承人，被告4人於
    訴外人林孟章93年11月4日死亡後，均未辦理拋棄繼承或限
    定繼承，依修正前民法第1148條第1項之規定，自應繼承系
    爭借款債務，並負連帶責任，惟被告林秀麗、林秀卿因與林
    孟章未同居共財，於繼承開始時無法知悉系爭借款債務之存
    在，致未能於民法繼承編98年5月22日修正施行前之法定期
    間為限定或拋棄繼承，且由其2人繼續履行系爭借款債務顯
    失公平，依民法繼承編施行法第1條之3第4項之規定，其2人
    僅於繼承被繼承人林孟章遺產範圍內，負清償系爭借款債務
    之責任。從而，原告本於消費借貸、連帶債務及繼承之法律
    關係，請求被告林秀麗、林秀卿應於繼承被繼承人林孟章遺
    產範圍內，與被告林張善、林進南連帶給付原告70萬元，及
    自95年7月26日起，均至清償日止，按週年利率百分之5計算
    之利息，為有理由，應予准許，逾此範圍之請求，為無理由
    ，應予駁回。又本件訴訟費用7,600元（第1審裁判費）應由
    敗訴之被告連帶負擔，爰確定如主文第3項所示。
七、訴訟費用負擔之依據：民事訴訟法第79條、第85條第2項、
    第87條第1項。
中    華    民    國   100    年    11    月    9     日
                  民事第二庭    法  官  蘇正賢
以上正本係照原本作成。
如對本判決上訴，須於判決送達後20日內向本院提出上訴狀。
如委任律師提起上訴者，應一併繳納上訴審裁判費。
中    華    民    國   100    年    11    月    9     日
                                書記官  黃心怡